臺灣臺北地方法院民事判決　　　　　　　　九十二年度簡上字第七六號
　　上　訴　人　乙○○
　　訴訟代理人　陳長文律師
　　　　　　　　顏志堅律師
　　右一人
　　複代理人　　林之嵐律師
　　訴訟代理人　劉定基律師
　　被上訴人　　甲○○
　　訴訟代理人　余兆年律師
　　　　　　　　蕭元亮律師
　　　　　　　　曾冠棋律師
當事人間請求確認本票債權不存在事件，上訴人對於中華民國九十一年十一月二十六
日本院九十年度北簡字第一七二七九號第一審判決，提起上訴，本院於九十三年五月
二十一日言詞辯論終結，判決如下：
    主  文
原判決廢棄。
被上訴人在第一審之訴駁回。
第一、二審訴訟費用由被上訴人負擔。
    事  實
甲、上訴人方面：
壹、聲明：原判決廢棄，被上訴人在第一審之訴駁回。
貳、陳述：除與原判決所載相同者茲予引用外，補稱：
一、被上訴人與訴外人即上訴人之女薛蕙文於民國（下同）八十二年一月間結婚，婚
    後被上訴人為經營海產進口業，於同年十一月間成立加密貿易有限公司（下稱「
    加密公司」），並數次向上訴人借調現金周轉作為支付貨款之用，乃同意借予新
    台幣（下同）一千萬元，利息按銀行放款利率月息百分之一點二計算，並分別於
    八十二年十二月十四日及十二月三十日透過自己及訴外人子薛少華、女薛蕙敏於
    美商花旗銀行（下稱花旗銀行）之0000000000、0000000000、0000000000帳戶以
    現金及開立支票方式領出二筆五百萬元款項，並將該二筆款項存入薛蕙文華南銀
    行0000000000帳戶以支付加密公司向澳大利亞商Geraldton Fisherme
    n's Co-operative Ltd.進口水產之貨款。
二、嗣因被上訴人夫妻失和，上訴人為釐清被上訴人欠款，即邀被上訴人於八十八年
    二月十八日及同年三月二十七日前後二次在上訴人住所會算後，認被上訴人共欠
    上訴人八百萬元，是被上訴人共簽發本票十一張金額總計八百萬元用以清償借款
    ，其中票號0000000、0000000、0000000及000000
    0之本票均已兌現，惟嗣後被上訴人即拒絕清償接續如附表所示之本票票款。
三、被上訴人確已清償四次本票票款，如被上訴人辯稱此部分款項為受薛蕙文指示而
    付款，應由被上訴人負舉證責任：
（一）八十八年五月三日存入兩筆分別為五十萬及十三萬一千元部分：此二筆款項均
      為被上訴人親至銀行填寫存款單據，直接存入薛蕙文之帳戶，並立刻由薛蕙文
      當日將款項轉入上訴人之帳戶，並以掛號寄還本票，其在時間上之關連性，實
      非被上訴人空言辯稱該款係所謂請求薛女返家團聚之費用可以混淆。被上訴人
      付款除五十萬元之金額，與本票票面金額相符，且與本票到期日八十八年四月
      三十日有密切之時間關連外，其第二筆款項，包括九萬一千元之借款利息及支
      付加密公司房屋稅及地價稅。加密公司原登記地址房屋為台北市○○○路○段
      一四三號十三樓，其坐落基地為松山區○○段六二之二地號，嗣於八十八年第
      一次會算後，被上訴人即將加密公司之地址變更為台營市○○○路○段二三九
      號，而前揭民生東路公司址地價稅補稅之稅金（八十三年至八十七年度），確
      係由上訴人於八十八年五月間代被上訴人繳納，因該房屋係加密公司之登記地
      址，且被上訴人為該公司之實際負責人，故相關稅款應由被上訴人負擔，並無
      疑義；至於上訴人實際代繳稅款數額，總計共四萬零三百四十六元，該數額並
      與被上訴人同日現金存入數額扣除利息相當，足見是項費用乃係被上訴人為償
      還上訴人先行代墊房屋地價稅費用無疑。
（二）八十八年六月一日存入五十九萬一千元部分：除其中五十萬與八十八年五月三
      十日本票票面金額相符外，被上訴人所給付之金額尚包括八萬四千元之利息及
      七千零一十元之變更加密公司執照代墊款。
（三）八十八年六月三十日存入款計五十七萬八千元部分：被上訴人雖在存款單上加
      註「代償」字樣，惟在存款單上填載何語為存款人自由，不得以此認係由薛蕙
      文指示被上訴人付款明其主張。
（四）有關八十八年八月十六日被上訴人匯款五十三萬二千元部分：被上訴人僅付三
      萬二千元之利息，餘四萬元於同年八月十七日由華泰銀行古亭分行由訴外人甲
      ○○匯入，以清償被上訴人簽發八十八年七月三十日到期之本票。
四、被上訴人自七十年左右即開始與人合夥經營海產進口生意，婚後被上訴人提議自
    組公司獨資經營；但因缺乏資金，加密公司初始設立之資本還係薛家予以資助。
    為符合公司法之規定，被上訴人及薛蕙文尚央請薛家親屬擔任公司股東。加密公
    司之業務全由被上訴人實際負責，薛蕙文不過係掛名之公司負責人。此所以被上
    訴人與薛蕙文於八十八年三月協議分居後，被上訴人立即將加密公司負責人變更
    為被上訴人。如被上訴人所稱加密公司係上訴人之家族企業為真，在被上訴人與
    薛蕙文之婚姻無法維繫時，理應係被上訴人被薛家逐出加密公司，豈有反配合被
    上訴人之要求將加密公司負責人變更為被上訴人之理。顯見加密公司確係自始至
    終皆由被上訴人所掌控，其為加密公司之實際負責人。
五、本件上訴人主張兩造間存在消費借貸關係，固應就該消費借貸關係發生所具備之
    特別要件，即金錢之交付及借貸之合意，負舉證之責，惟本件因屬親屬間之借貸
    ，依常情自然未留有諸如借據或相關文件可供上訴人「直接」證明該等特別要件
    之具備，然上訴人業已提出多項間接證據，證明借貸關係存在之間接事實，且該
    間接事實與借貸關係之要件事實間，依經驗法則亦足推認其因果關係存在，應認
    上訴人已盡其舉證之責任（最高法院九十一年度台上字第二○七六號、九九五號
    判決參照），得據以推定系爭本票原因關係之存在。是以，衡諸被上訴人借款動
    機、系爭借款用途、以及嗣後被上訴人為清償債務所為之簽發本票並依約兌現還
    款等已證明之間接事實，依經驗法則自足以認定本件上訴人與被上訴人間存有借
    貸之合意，且被上訴人確已收受系爭借款，被上訴人簽發系爭本票自具原因法律
    關係。反觀被上訴人並不爭執本票之真正，僅一味空言否認上訴人主張之借款、
    會算、依約支付票款等事實，企圖利用親屬間金錢往來較不拘形式之弱點，規避
    其應付之責任，亦不能證明上訴人有脅迫其簽發系爭本票之事實，其所辯之各項
    理由，亦顯違背經驗法則及事理常情，自不足採信。
參、證據：除援用原審之立證方法外，補提驗傷單、加密公司變更登記資料、還款明
    細彙總表、支付加密公司貨款紀錄彙總表、加密公司華南銀行之存摺影本、薛蕙
    文華南銀行00000000000帳戶存款往來明細表影本、薛蕙文華南銀行00000000000
    帳戶存摺影本、薛蕙文華南銀行00000000000 帳戶補充記錄影本、八十二年十二
    月三十一日取款憑條乙份、八十二年十二月三十一日取款憑條暨結匯水單乙份、
    八十三年一月五日取款憑條暨結匯水單乙份、澳大利亞商致加密公司付款條件函
    文乙份、澳大利亞商致加密公司函文乙份、上訴人、薛少華及薛蕙敏八十二年十
    二月十四日花旗銀行帳戶交易記錄、上訴人、薛少華及薛蕙敏八十二年十二月三
    十日花旗銀行帳戶交易記錄、上訴人台灣銀行帳戶存摺影本、薛蕙文花旗銀行帳
    戶交易記錄四份、加密公司八十三年度至八十八年度房屋稅及地價稅補稅繳款書
    、座落土地所有權狀及門牌證明書、上訴人花旗銀行帳戶交易記錄及郵寄資料四
    份、加密公司變更前營利事業登記證及變更登記申請書、加密公司變更登記代辦
    費用收據、本票影本等件為證，並聲請本院函華南銀行調取薛蕙文帳戶資料。
乙、被上訴人方面：
壹、聲明：駁回上訴。
貳、陳述：除與原判決所載相同者茲予引用外，補稱：
一、又依民事訴訟法第一百九十三條第一項、第一百九十五條第一項及第二百七十七
    條之規定，當事人必先有事實之主張責任，才有所謂之舉證責任。承前所述，上
    訴人已就「借款」事實存在與否之爭點，於爭點整理程序中確定為係「被上訴人
    向上訴人借款」及經會算此一借款，且「上訴人借款予被上訴人」與「上訴人借
    款予加密公司或第三人」乃二個互相矛盾之「事實」，依前引民事訴訟法規定，
    當事人既就訴訟關係事實負有真實陳述之義務，自不能容許其同時主張二個互相
    矛盾之「事實」，以供法院為選擇（按上訴人究竟借款予何人，乃係事實，而非
    訴訟標的法律關係之可為重疊、合併或選擇），則依最高法院四十七年臺上字第
    四三○號判例之旨意，法院自不得就「上訴人是否借款與加密公司或第三人」之
    事實（爭點以外之事實），為辯論及裁判，否則其判決即有不適用法規或適用法
    規顯有錯誤之當然違法，此有最高法院五十七年度台上字第一○九一號判決要旨
    及五十七年度民刑庭庭長會議決議可資參照。
二、上訴人主張一千萬元之借款均存入訴外人薛蕙文所有華南商業銀行第00000
    000000號綜合存款帳戶，實與被上訴人無涉；況上訴人自稱八十二年二月
    十四日及八十二年十二月三十日二次借予被上訴人五百萬元之說明中，只有四百
    四十萬元係自上訴人帳戶中支出，其餘五百六十萬元則均係自訴外人薛少華及薛
    惠敏之帳戶中支出，已不足證明八十二年二月十四日及八十二年十二月三十日經
    薛蕙文華南銀行帳戶中存入之一千萬元均係向上訴人所借，更何況該二筆資金之
    使用均由薛蕙文掌控運用，全與被上訴人無涉，上訴人一再主張被上訴人曾向其
    借款一千萬元，顯與其自認之事實不符。又上訴人主張渠係依被上訴人之指示將
    一千萬元存入加密公司負責人薛蕙文之華南銀行帳戶，經原審法院傳訊證人薛惠
    文及薛少華作證時，薛蕙文證稱：「八十二年的時候，我先生做生意缺錢，我回
    娘家借錢，借一千萬元．．．錢由我弟弟（即薛少華）拿給我，再由我拿一千萬
    元依我先生之指示把錢匯入客戶之帳號。」；薛少華證稱：「有借一千萬元給原
    告（即被上訴人）我爸爸把錢交給我，我再由被上訴人指定的帳號匯款，現金只
    有二、三百萬元，交給我姊姊（即薛蕙文）。」，證人薛蕙文已自承係由渠「回
    娘家借錢」，足見借貸關係係成立於上訴人與薛蕙文之間，與被上訴人無關。且
    證人薛惠文係證述借款一千萬元均由薛少華交付，而薛少華僅證述現金二、三百
    萬元交付薛蕙文云云，均與上訴人自承一千萬元借款係以匯款方式支付情節相互
    矛盾，且加密公司自八十二年成立時之負責人即為薛蕙文，上訴人自稱被上訴人
    借款之時間又在八十二年間，當時公司之管理及各筆帳款之支出或收入均由薛蕙
    文處理，公司之股東除被上訴人及薛蕙文外，尚有薛蕙敏、薛少華、柯樂珍，均
    屬上訴人家族成員，被上訴人如何有實際負責之權，且該款項未曾流入被上訴人
    帳戶，被上訴人對之亦無任何支配管領能力，足見上訴人主張一千萬元係由被上
    訴人個人借款，並依被上訴人之指示將一千萬元存入加密公司等情，顯不實在。
三、上訴人主張被上訴人分別於八十八年五月三日、六月一日、六月三十日及八月十
    六日轉帳存入六十三萬一千元、五十九萬一千元、五十七萬八千元及五十七萬二
    千元至薛蕙文之帳戶係為清償被上訴人積欠上訴人之借款債務本息及房屋稅等費
    用，並非事實：
（一）按金錢之債本無法特定，被上訴人依薛蕙文之指示將各該款項轉帳存入薛女之
　　　帳戶，該筆款項即屬薛女之金錢，薛女如何用該帳戶與上訴人為資金之往來，
　　　要屬薛女與上訴人間之債務問題，與被上訴人無涉。又上訴人主張兩造約定之
　　　利息為月利率百分之一點二乘以剩餘債務，惟若如上訴人所述，雙方係在八十
　　　八年二月十八日經過會算而獲致被上訴人積欠上訴人之剩餘債務為八百萬元，
　　　則依上訴人所提之被上訴人給付本息之資料，被上訴人於八十八年二月十八日
　　　簽發本票後至第一張本票到期日即八十八年四月三十日間之剩餘債務八百萬元
　　　並未約定利息，此顯有違上訴人利息約定之一貫主張，是以上訴人應就其主張
　　　兩造如何約定借款利率、期間等負舉證責任。
（二）就地價稅補貼部分，上訴人以八十八年五月三日所存入薛蕙文帳戶之金額係包
      含被上訴人補貼四萬一千元之地價稅，然依上訴人所提稅單加總之結果為四萬
      零三百四十六元，亦非四萬一千元，足見上訴人此部分係臨訟拚湊之數字。再
      者，上訴人先於原審主張台北市○○○路○段一四三號十三樓於八十三年度之
      房屋稅九千零六元已由上訴人先代繳，其中「七千零一十元應向被上訴人補收
      」，將該筆費用列為被上訴人八十八年六月一日之「還款」明細；惟上訴人復
      於上證三號中將該筆九千零六元之房屋稅負列為被上訴人八十八年五月三日「
      還款」之明細，並變更陳述，主張被上訴人八十八年六月一日支付予薛蕙文五
      十九萬一千元包含七千零十元之變更加密公司執照代墊款之費用，顯見上訴人
      前後陳述矛盾之處甚多，姑不論上訴人之陳述根據何在，就其二次拼湊本金、
      利息及費用之結果均與被上訴人存入薛惠文帳戶之總額不符，且被上訴人存入
      薛蕙文帳戶之金額，並無清償本票債務之意思，與系爭本票債務無關。再者，
      被上訴人於匯款單中加註「代清償乙○○款項」，謹能證明被上訴人代薛蕙文
      清償債務之事實，亦不得據此證明被上訴人向上訴人借款而為還款之事實。
四、本件應由上訴人就本票借款或兩造曾經會算之事實負舉證責任：
（一）按發票人與執票人若屬前後手之關係，簽發票據之行為本可區分為原因關係及
      票據關係，若簽發行為有瑕疵，係屬票據關係存否之問題，若簽發行為有效，
      但事實上並無票據債權存在，則屬簽發票據之原因關係不存在之問題。本件簽
      發系爭本票之行為被上訴人既無從爭執，被上訴人主張兩造間之本票原因關係
      不存在，上訴人既主張簽發系爭本票之原因關係為消費借貸關係，上訴人自應
      消費借貸關係存在與否負舉證責任。
（二）上訴人固主張其已舉證證明下列事實：(一)加密公司之實際由被上訴人所經營、
      掌控，被上訴人確有向上訴人借款之動機。(二)被上訴人向上訴人借款壹仟萬元
      用以經營加密公司。(三)為結算欠款總額，兩造間曾進行會算。(四)被上訴人為清
      償借款而簽發本票十一張，總計八百萬元。(五)被上訴人先後如期支付四張本票
      金額予上訴人，上訴人亦立即返還已付清之本票予被上訴人。(六)加密公司之公
      司帳戶結清當時，該公司仍能向銀行申請開狀與國外廠商往來，復依當時加密
      公司名義上負責人薛蕙文及其弟薛少華於原審之證言，可見相關款項確係借與
      被上訴人供作加密公司支付進口水產申請銀行開狀之用。惟：(一)薛蕙文於加密
      公司成立之時即為該公司之負責人，亦實際參與加密公司之運作，除任加密公
      司之負責人外，並以公司之名義開立甲存帳戶，當時公司之管理及各筆帳款之
      支出或收入均由薛蕙文親自處理，公司之任何帳款均須經其審核始得支付，故
      薛蕙文係加密公司之名義及實際上負責人。又依薛蕙文華南銀行民生分行第0
      0000000000號綜合存款帳戶之匯款紀錄可知，加密公司於八十二年
      十二月間尚有營運情形，為何該公司之帳戶於八十二年十一月間即自行結清，
      若非上訴人、薛蕙文及其家族成員等欲掌控該公司之經營，伊何須大費周章將
      加密公司之帳戶先行結清，而將其浥注之資金存入薛蕙文之華銀帳戶，再由薛
      蕙文輾轉以薛蕙敏名義匯出國外？此顯非公司正常經營之舉。被上訴人係在公
      司改組後之八十八年三月起才擔任加密公司之負責人，故薛蕙文在此之前因加
      密公司或薛蕙文自己與上訴人間之資金往來，且加密公司之經營均由薛家掌控
      ，被上訴人無從置喙，被上訴人僅是從旁支助，並請較懂英文之妹婿胡嘉慶幫
      忙國外連繫，亦屬人之常情，上訴人僅憑幾紙八十四、五年間被上訴人或胡嘉
      慶與國外客戶之連繫信函，即執為被上訴人係加密公司實際負責人之結論，殊
      嫌妄斷。故加密公司與薛蕙文之金錢往來，實與被上訴人無關。(二)被上訴人從
      未向上訴人借款一千萬元。(三)上訴人主張兩造於第一次簽發本票當日即八十八
      年二月十八日曾進行會算，會算結果，被上訴人共積欠上訴人八百萬元，其理
      由係以上訴人分別於八十二年二月十四日及八十二年十二月三十日二次借予被
      上訴人五百萬元共一千萬元，減去八十八年二月六日薛蕙文自被上訴人帳戶提
      款二百萬元轉帳存入其胞兄薛少華帳戶，得之即為被上訴人所欠八百萬元，然
      於同一時期即八十八年二月四日薛蕙文曾由被上訴人之帳戶提領一百萬元至其
      自己之帳戶，苟雙方曾經會算，為何未將該一百萬元計入債權債務金額，是以
      上訴人空言主張兩造間曾進行會算，被上訴人堅決否認，何況依其提出之會算
      內容又與客觀事實不符，而上訴人迄今亦無法提出兩造間確已進行會算之證明
      ，其截取片段薛蕙文與上訴人、薛少華間之資金往來記錄，自不足證明兩造曾
      經會算之事實。(四)被上訴人既未向上訴人借款，自非清償借款而簽發本票。
      (五)被上訴人給付與薛蕙文之金額，係另作他用，並非支付與上訴人之票款。
      (六)薛蕙文於八十二年間既為加密公司之實際負責人，伊並自承「回娘家借錢」
      ，則相關款項自係薛蕙文與上訴人間父女關係之資金往來，與被上訴人無涉。
    理  由
一、本件被上訴人起訴主張：上訴人持有以被上訴人名義簽發如附表所示之本票七紙
    （下稱系爭本票）向本院聲請強制執行之裁定，經本院以九十年度票字第三八二
    六三號裁定准予強制執行；然因被上訴人之妻薛蕙文為經營加密公司自八十二年
    起至八十八年間向其父即上訴人借款，嗣八十七年間因被上訴人夫妻失和，薛蕙
    文回娘家未歸，上訴人始向被上訴人催討請求償還借款，但被上訴人對薛蕙文向
    上訴人借款及數目均不知悉、始在上訴人之逼迫下簽發系爭本票，故被上訴人與
    上訴人即無原因關係存在，被上訴人未曾向上訴人借款，亦無何債權債務關係，
    乃被上訴人遭脅迫簽發；被上訴人未曾與上訴人會算債務，而八十八年五月起被
    上訴人存入薛蕙文帳戶之款項並非為償款系爭本票，乃依薛蕙文指示所存入而另
    有他用，與本件無涉，為此求為判決確認上訴人就其持有被上訴人簽發如附表所
    示之本票柒紙之票據債權不存在。上訴人則辯稱系爭本票為被上訴人在自由意志
    下簽發，非上訴人逼迫其簽發；因兩造為翁婿關係，被上訴人與薛蕙文在八十二
    年十一月以薛蕙文為登記負責人成立加密公司、實際由被上訴人負責經營水產事
    業，被上訴人創業之初並無資金而透過薛蕙文回娘家向上訴人借款共一千萬元供
    作加密公司向澳大利亞水產商購買水產之資金，該款項分為二筆五百萬元，為上
    訴人於八十二年十二月十四日及同月三十日分別從自己及從子女薛少華、薛蕙敏
    之帳戶中提領轉帳，並分別於八十二年十七日、十八日及二十三日、三十一日、
    及八十三年一月五日由薛蕙文中轉出供作加密公司開狀或電匯至澳洲購買之資金
    。八十八年二月六日被上訴人透過薛少華償還二百萬元，尚欠八百萬元。嗣於八
    十八年二月十八日至上訴人住所第一次會算，被上訴人簽發含系爭本票編號一至
    六在內之十張面額五十萬元之本票以清償前揭借款，並於同年三月八日將加密公
    司之負責人變更為被上訴人名義，兩造又於同年三月二十七日進行第二次會算，
    被上訴人簽發如附表編號七所示之三百萬元本票一紙以清償其餘款項；被上訴人
    並分別於八十八年五月三日、六月一日、六月三十日及八月十五日清償到期日依
    序為同年四月三十日、五月三十一日、六月三十日及八月十五日之五十萬元本票
    ，兩造顯有票據原因關係存在，是被上訴人並無遭上訴人逼迫簽發系爭本票情事
    ，而求為判決駁回被上訴人之訴等語。
二、兩造不爭執之事實：
（一）上訴人為被上訴人之岳父，被上訴人與上訴人之女薛蕙文於八十二年一月間結
      婚，惟因夫妻失和，薛蕙文於八十八年初返回娘家居住迄今，現與被上訴人分
      居中。
（二）八十二年九月七日被上訴人夫妻合組加密公司，登記地址為台北市○○○路○
      段一四三號十三樓（該房地為上訴人所有），並以薛蕙文為登記負責人，其餘
      登記股東則為薛蕙敏、薛少華及柯樂珍共五人，其營業項目為進出口貿易；加
      密公司於八十八年三月八日因出資轉讓改由被上訴人為登記負責人，並將公司
      遷址至台北市○○○路○段二三號，除被上訴人仍為股東外，其餘四人均將出
      資轉讓。
（三）被上訴人曾於八十八年二月十八日在上訴人家中簽發八十八年四月三十日、五
      月三十一、六月三十日及八月十五日，票號分別為0000000、0000000、
      0000000、0000000號以及如附表所示編號一到六，票面額均為五十萬元之本票
      ，又於同年三月二十七日在被上訴人家中簽發如附表編號七所示三百萬元之本
      票予上訴人，上訴人則執如附表所示之本票向本院聲請九十年度票字第三八二
      六三號本票准予強制執行之裁定在案。
（四）被上訴人曾於八十八年五月三日存入現金五十萬元及十三萬一千元至薛蕙文花
      旗銀行0000000000帳戶內、於同年六月一日自其花旗0000000000帳戶內轉帳五
      十九萬一千元、又於同年六月三十日存入現金五十七萬八千元、嗣於同年八月
      十五日電匯五十三萬二千元至薛蕙文前揭帳戶內，薛蕙文則於同年五月三日將
      五十萬元、同年六月一日將五十萬七千零十元、同年六月三十日將五十萬元、
      及同年八月十七日將五十萬元轉入上訴人在花旗銀行之帳戶內。上訴人則將被
      上訴人於八十八年二月十八日所簽發前揭同年四月三十日、五月三十一日、六
      月三十日及八月十五日之五十萬元本票四紙返還被上訴人。
      以上事實，為兩造所不爭執，並有民事裁定、加密公司章程、申請變更登記資
      料、上訴人所有台北市○○○路○段一四三號十三樓之所有權狀、本票影本、
      薛蕙文及上訴人花旗銀行帳戶往來明細表等件在卷足憑，而堪信為真實。
三、兩造所爭執者在於系爭本票之原因關係為何，被上訴人主張系爭本票並無何原因
    關係（兩造於本院九十三年四月二十三言詞辯論捨棄關於本票為遭脅迫所簽發之
    爭點，見本院卷第三二七頁），上訴人則以前揭情詞置辯，是本件爭點即為兩造
    間有無借款並會算而簽發系爭本票之事實，茲分述如下：
（一）按主張法律關係存在之當事人，須就該法律關係發生所須具備之特別要件，負
      舉證之責任。而此特別要件之具備，茍能證明間接事實，且該間接事實與要件
      事實間，依經驗法則已足推認其因果關係存在者，亦無不可，非以直接證明要
      件事實為必要（最高法院九十一年度台上字第二○七六號判決要旨參照），被
      上訴人雖否認兩造曾有借款及會算之事實，惟其不能解釋簽發系爭本票之原因
      ，僅空言辯稱因發票日當天時間已晚，其為請求薛蕙文返家團聚，而在上訴人
      之催促下在系爭本票上蓋章，不知作何用處云云，然查，被上訴人自承系爭本
      票有二張之內容均為其所填載，且另外五張之日期均為其所填寫（見原審卷一
      九十一年一月九日言詞辯論筆錄第五頁），足見十張本票之簽發均經出於其自
      由意識下而為，而被上訴人為思慮成熟之成年人，且已從商多年，豈有連續簽
      發十張共五百萬元之本票、又於同年三月二十七日簽發三百萬元之本票予上訴
      人，卻不知作何用途，此顯有悖於常情。再者，被上訴人於簽發本票後，曾於
      八十八年五月三日、同年六月一日、同年六月三十日及八月十七日等本票到期
      日或到期日後一至三日內，存入或匯入相當於本票之金額至其妻薛蕙文花旗銀
      行帳戶內，再由薛蕙文轉帳予上訴人，而上訴人隨即將前四張之本票以掛號方
      式或透過薛蕙文交還予被上訴人，已詳述如前，上訴人主張此即被上訴人經由
      薛蕙文清償本票債務，被上訴人雖又辯稱此部分款項為依薛蕙文之指示所存入
      而有其他用途，並非為清償本票債務云云，然未能舉證以實其說，則以前揭款
      項流程及本票返還之事實，堪信上訴人主張被上訴人連續四個月經由薛蕙文清
      償上訴人相當於本票票款之款項為真。因此，基於上訴人持有被上訴人於自由
      意識下所簽發本票及事後被上訴人確實依本票所載內容連續還款四次之間接事
      實，依經驗法則應足以推論兩造確曾於八十八年二月十八日進行會算，因兩造
      為翁婿之親，是僅以本票之簽發為證，被上訴人辯稱其不知為何簽發本票云云
      ，甚難想像，而非可取。
（二）次按，金錢借貸關係存在，固須就其發生所須具備之特別要件即金錢之交付及
      借貸意思表示一致負舉證之責任，惟金錢之交付非必僅存於借款人與貸與人間
      ，苟交付予借款人之代理人，亦非不發生金錢交付之效力。而夫妻就日常家務
      本即有互相代理之權（民法第一千零三條參照），如夫妻合作經營事業時，夫
      妻互相代理處理事業上金錢之代收代付，亦為我國社會常情。經查，加密公司
      於成立時固係由被上訴人之妻薛蕙文為登記上負責人，然我國中小企業以家族
      企業之型態居多，其中夫以妻為登記名義人、然實際掌握公司經營者為夫者，
      甚為普遍，而被上訴人亦不爭執其於加密公司成立後亦任職於加密公司乙節，
      且其常有與國外貿易商聯繫、負責確認冷凍商出入貨及帳款之事實，亦有上訴
      人於原審所提之澳洲商信函、冷凍商之簽認單、請款單等在卷足稽（見原審卷
      (一)被證十二、被證十三、被證十四、十五、十六），是依常情及前揭證物足以
      推認，被上訴人於加密公司位居重要決策地位，非如被上訴人所辯均由薛蕙文
      獨自經營及決策。再查，上訴人主張於加密公司成立後，於八十二年十二月十
      四日，分別從其及其女薛蕙敏、子薛少華供其使用之花旗銀行帳戶內提領二百
      四十萬元、二百三十萬元、及三十萬元後，開立五百萬元之支票一紙、存入薛
      蕙文於華南銀行之帳戶內；嗣於同年十二月三十日，又在其花旗銀行帳戶及臺
      灣銀行之帳戶內各提領一百萬元之現金，並在薛蕙敏花旗銀行帳戶內提領二百
      七十萬元、薛少華帳戶內提領三十萬元，花旗銀行部分轉帳四百萬元、臺灣銀
      行部分以現金一百萬元存入薛蕙文在華南銀行之帳戶內等各情，有上訴人所提
      薛蕙敏、薛少華及其在花旗銀行八十二年十二月間之帳戶往來明細、及同時期
      上訴人在臺灣銀行、薛蕙文在華南銀行之綜合存款存摺等件在卷可憑（見本院
      卷第七二至第一○二頁），且經原審依職權函詢臺灣銀行屬實（見原審卷(一)臺
      灣銀行營業部九十一年六月二十四日營(一)存密字第○九一○三○六五一八一號
      函），按薛少華為五十年十一月十五日生（見原審卷(一)九十一年一月九日言詞
      辯論筆錄第四頁），斯時甫為成年，而薛蕙敏為薛蕙文之妹，當時亦成年未幾
      ，依常情判斷，其帳戶內有數十萬至數百萬元之金錢可供提領，應係出於父母
      之贈與，堪信上訴人主張渠等在花旗銀行內之帳戶均借其往來使用乙節為真，
      由上諸事實，足見上訴人主張其於八十二年加密公司成立後，確分別交付共一
      千萬元予薛蕙文之事實，應堪信取。
（三）上訴人復主張薛蕙文將該等款項，分別用以支付加密公司於八十二年十二月間
      與澳大利亞水產商Geraldton Fishermen's Co-operative Ltd.水產買賣之開
      狀及電匯費用，足見該款項非薛蕙文個人向上訴人所借用之事實，亦據其提出
      薛蕙文華南銀行帳戶之存摺、補充記錄、存款取款憑條影本、華南銀行匯出款
      項申請書等件為證（見本院卷第二三七至二四三頁），核屬相符，而堪信實。
      被上訴人雖不否認前情，惟辯稱薛蕙文於加密公司成立之時即為該公司之負責
      人，亦實際參與加密公司之運作，除任加密公司之負責人外，並以公司之名義
      開立甲存帳戶，當時公司之管理及各筆帳款之支出或收入均由薛蕙文親自處理
      ，公司之任何帳款均須經其審核始得支付，故薛蕙文係加密公司之名義及實際
      上負責人。且加密公司之帳戶於八十二年十一月間結清，即係上訴人、薛蕙文
      及其家族成員等欲掌控該公司之經營，故將其浥注之資金存入薛蕙文之華銀帳
      戶，再由薛蕙文輾轉以薛蕙敏名義匯出國外，顯非公司正常經營之舉。亦可見
      加密公司之經營均由薛家實際掌控，被上訴人無從置喙，是該款項即與被上訴
      人無關云云。惟查，上訴人交付一千萬元予薛蕙文時，薛蕙文身兼係加密公司
      之登記負責人及被上訴人之配偶之身份，故其當時收受款項之意思究係自己為
      加密公司向上訴人借款、或以加密公司負責人身份向上訴人借款、或受被上訴
      人之託（即代理被上訴人）向其父上訴人借款以供加密公司使用，僅依其客觀
      之行為，尚難判斷；然依薛蕙文於原審證稱：「八十二年的時候，我先生做生
      意缺錢，我回娘家借錢，借一千萬元，期間他把做生意的錢拿去做股票，於八
      十八年的時候又要我回娘家借款．．．．」等語，已足認其並非為自己向上訴
      人借款，亦非上訴人贈與其款項，而係被上訴人要求其向上訴人借款。再依前
      揭認定兩造有於八十八年二月十八日經會算後簽發本票、以及加密公司於會算
      後之八十八年三月八日隨即全面改組，由被上訴人擔任負責人，並自上訴人所
      提供之民生東路公司地址遷出及將上訴人家族之股東全面改為被上訴人家族股
      東各間接事實，依社會常情，應足推斷上訴人主張當時被上訴人借款用以經營
      加密公司之事實為真，故於會算後被上訴人始以其個人名義開具本票清償，並
      將所有加密公司之股權取回；如認被上訴人辯稱當時薛蕙文為加密公司實際負
      責人、被上訴人對加密公司之經營、資金往來均無從過問之事實為真，則何以
      加密公司於被上訴人開具本票後，隨即變更登記改由被上訴人擔任負責人，而
      被上訴人復不能舉證證明其有為此支出任何款項之事實，益足認上訴人主張加
      密公司原即係由被上訴人負責經營，是結清款項後，即由被上訴人登記為負責
      人以符事實之情為真。準此，依前揭各間接事實間之因果關係，應足以推定上
      訴人主張被上訴人乃係為借款而與之會算並簽發系爭本票構成要件事實，應屬
      真正。至被上訴人空言辯稱上訴人交付一千萬元款項予薛蕙文或為父母贈與子
      女、或為薛蕙文為經營加密公司向被上訴人所借、要與被上訴人無涉、上訴人
      並無會算、其不知簽發本票為何原因云云，核與常情及經驗法則不符，自非可
      取，
四、至兩造其餘攻擊防禦方法及未經援用之證據，經本院審酌後，認均不影響本判決
    之結果，爰不一一再予論述，附此敘明。
五、從而，被上訴人請求確認上訴人所持有被上訴人為發票人如附表所示之本票債權
    不存在，為無理由，不應准許。原審判決為上訴人敗訴之判決，自有未洽。上訴
    意旨指摘原判決不當，求予廢棄改判，為有理由，自應由本院予以廢棄，並判決
    如主文第二項所示。
六、據上論結，本件上訴為有理由，依民事訴訟法第四百三十六條之一第三項、第四
    百五十條、第七十八條、判決如主文。
中　　　華　　　民　　　國　　九十三　　年　　　六　　　月　　　三　　　日
                                民事第一庭審判長法  官 謝碧莉
                                                法  官 呂淑玲
                                                法  官 王貞秀
正本係照原本作成
如對本判決上訴，須於判決送達後二十日內向本院提出上訴狀，同時表明上訴理由；
如已於本判決宣示後送達前提起上訴者，應於判決送達後十日內補具上訴理由（均須
按他造當事人之人數附繕本）。
中　　　華　　　民　　　國　　九十三　　年　　　六　　　月　　　三　　　日
                                                書記官 劉寶鈴
附表：
編號  發 票 人   發  票  日    到  期  日    金額(新台幣)    本票號碼
一、   甲○○     88.02.18      88.09.00        000000        0000000
0、   同右       88.02.08      88.10.00        000000        0000000
0、   同右       88.02.18      88.11.00        000000        0000000
0、   同右       88.02.18      88.12.00        000000        0000000
0、   同右       88.02.18      89.01.00        000000        0000000
0、   同右       88.02.18      89.02.00        000000        0000000
0、   同右       88.03.27      90.03.00       0000000        0000000
